【裁判字號】    97,簡上,475
【裁判日期】    980617
【裁判案由】    確認本票債權不存在
【裁判全文】
臺灣臺北地方法院民事判決             97年度簡上字第475號
上  訴  人  乙○○
訴訟代理人  陳凱平律師
被 上訴 人  丙○○
訴訟代理人  趙建和律師
上列當事人間請求確認本票債權不存在事件，上訴人對於中華民
國97年6月30日本院新店簡易庭96年度店簡字第1913號第一審判
決，提起上訴，本院於98年6月3日言詞辯論終結，判決如下：
    主      文
原判決廢棄。
確認被上訴人持有上訴人於民國九十六年三月二日所簽發，票號
二五三二七三號，票額新臺幣伍拾萬元之本票債權不存在。
第一、二審訴訟費用由被上訴人負擔。
    事實及理由
一、上訴人起訴主張：伊為獨資商號世紳企業社之負責人，於民
    國94年12月29日向訴外人京電工程有限公司（下稱京電公司
    ）承攬林口法國小鎮大樓興建工程，京電公司係由來電工程
    股份有限公司（下稱來電公司）投資設立，被上訴人則為來
    電公司之負責人，亦為京電公司之實際負責人。伊於上開追
    加工程進行中，為支付工程材料及下包工人之工資而有資金
    需求，擬請被上訴人預付第5 期追加工程款新臺幣（下同）
    50萬元，惟被上訴人於96年3 月2 日表示要伊簽發同額本票
    ，始願意撥付50萬元款項，伊只好配合簽發發票日96年3 月
    2 日、票號253273、票額50萬元之本票（下稱系爭本票）予
    被上訴人，被上訴人並於96年3 月9 日撥付50萬元工程款。
    嗣於96年4 月10日來電公司召開工程協商會議，會算世紳企
    業社已完成工程及已請領工程款部分，截至96年4 月10日已
    請領之工程款，包括上開50萬元，合計為1259萬4,506 元，
    來電公司並允諾世紳企業社於請領款項完成附上發票後，將
    借據及本票一併歸還，伊旋於96年4 月11日、12日開立25萬
    元發票2 紙予京電公司，詎被上訴人明知上開50萬元既業經
    會算計入已給付之工程款中，被上訴人再無對上訴人有本票
    原因債權存在，未將系爭本票返還上訴人，卻持該本票聲請
    本票聲請臺灣板橋地方法院裁定強制執行，爰依法提起本件
    確認本票債權不存在訴訟等語。
二、被上訴人則以：上訴人於96年3 月2 日向伊借款50萬元，由
    世紳企業社甲○○簽立借據，承諾於96年7 月31日還款，並
    由上訴人簽立系爭本票作為借款憑證及清償借款之擔保，伊
    於96年3 月9 日交付借款50萬元予上訴人，兩造間就系爭本
    票確有借貸之原因法律存在。又上訴人簽發系爭本票，本應
    依票據所載文義負責，且依票據無因性，除執票人取得票據
    係出於惡意或詐欺外，上訴人不得以其與執票人前手所存抗
    辯事由對抗執票人，系爭本票上訴人之前手為仕紳企業社，
    並非被上訴人，兩造間無直接前後手關係，被上訴人僅係單
    純善意執票人，上訴人不得以其與來電公司間之抗辯事由對
    抗伊。況伊與京電公司係不同人格主體，上訴人與京電公司
    之工程款糾紛與伊無涉，上訴人主張上開借款為京電公司所
    應給付之工程款自非可採等語，資為抗辯。
三、原審為上訴人全部敗訴之判決，上訴人不服，提起上訴，併
    聲明：(一)原判決廢棄。(二)確認被上訴人持有上訴人於96年3
    月2 日所簽發，票號253273號，票面金額50萬元之本票債權
    不存在。被上訴人則答辯聲明：上訴駁回。
四、按確認法律關係之訴，非原告有即受確認判決之法律上利益
    者，不得提起之，民事訴訟法第247 條第1 項前段定有明文
    。上訴人提起確認之訴，須其主張之法律關係存否在當事人
    間不明確，致上訴人之權利或其他法律上之地位有不安之危
    險，能以確認判決予以除去之必要，其在法律上始有受判決
    之利益（最高法院86年台上字第3050號判例參照）。本件被
    上訴人持上訴人名義所簽發之本票，聲請臺灣板橋地方法院
    裁定准予強制執行，經該院以96年度票字第7423號裁定本票
    准許強制執行，被上訴人得隨時以上開裁定為執行名義，聲
    請對於上訴人財產為強制執行，上訴人有即受強制執行之危
    險，此等危險自得依確認判決加以除去，是上訴人提起本件
    確認之訴，自有確認之法律上利益，合先敘明。
五、兩造不爭執事實：
  (一)上訴人獨資經營世紳企業社，於94年12月29日向訴外人京電
    公司承攬林口法國小鎮工程。
  (二)世紳企業社由甲○○代表於96年3月2日簽立借據予被上訴人
    ，並由上訴人簽發面額50萬元本票交付被上訴人。
  (三)被上訴人持系爭本票向臺灣板橋地方法院聲請本票強制執行
    獲准（案號：96年度票字第7423號）。
    以上事實，為兩造所不爭執（見本院卷第51頁），復有工程
    契約書、系爭本票、借據1 紙及臺灣板橋地方法院民事裁定
    為證（見北簡卷第4 至9 頁、第11頁、店簡卷第15、43 頁
    ），堪信為真實。
六、上訴人主張被上訴人為京電公司之實際負責人，為應被上訴
    人之要求遂簽發系爭本票交付被上訴人收執，作為預支50萬
    元工程款之擔保，雙方既於事後結算認定該筆50萬元為已付
    工程款，自應返還借據及系爭本票，被上訴人明知系爭本票
    原因債權已不存在，仍持系爭本票聲請裁定，為惡意執票人
    ，爰依法提起本訴請求確認系爭本票債權不存在等語，惟為
    被上訴人所否認，並以前揭情詞置辯，則本件爭點厥為：被
    上訴人簽發系爭本票之原因關係是否存在？
七、法院之判斷
  (一)按票據乃文義證券及無因證券，票據上權利之行使，不以其
    原因關係存在為前提，從而執票人行使票據上權利時，就其
    基礎之原因關係確係有效存在，固不負舉證責任。然票據債
    務人非不得以自己與執票人間所存抗辯之事由，對抗執票人
    ，此觀票據法第13條規定意旨即明。本件上訴人簽發系爭本
    票之原因，上訴人主張係京電公司貸予世紳企業社供作預付
    工程款之擔保等語，被上訴人則抗辯係兩造間之借款云云，
    姑不論該筆給付性質究為借款或預付工程款，被上訴人既不
    諱言：系爭本票係自上訴人直接取得（見本院卷第39頁反面
    ），則被上訴人抗辯：兩造就系爭本票不具前後手關係，上
    訴人不得執原因關係以之為對抗云云，容有誤會。
  (二)查：上訴人獨資之世紳企業社於94年12月29日向京電公司承
    攬上開工程，依工程契約書第5 條就付款辦法約定：「本工
    程不預付任何工程款，每月20日計價，當月25日甲方（指京
    電公司）按乙方（指世紳企業社）實作比例估驗付款，…」
    （見北簡卷第5 頁），上訴人主張：其於施工期間為支付下
    游包商工程材料費用及工資，而有資金需求，乃以借款名義
    向京電公司請求預付工程款，遂由世紳企業社甲○○於96年
    3 月2 日簽立借據，承諾於96年7 月31日還款，並由上訴人
    於同日簽立系爭本票作為借款憑證及清償借款之擔保，被上
    訴人則出面於96年3 月9 日交付借款50萬元予上訴人，有上
    開借據、本票為證（店簡卷第15、43頁），被上訴人亦不否
    認：「本件基本上是這種情形」（見本院卷第39頁反面），
    且依卷附被上訴人提出之小包工資請款單、及上訴人出具之
    借款單及借據，其上載有「收到京電公司借款，於下期工程
    款扣回或工程結束後結算」等詞（見本院卷第60至67頁），
    可徵世紳企業社為支應工程所需，曾多次書立借據或借款單
    向京電公司請求預付工程款，並約定於下期工程款逕予扣抵
    或俟工程結束後進行會算；參以被上訴人擔任來電公司之負
    責人，其夫蘇平一係該公司董事，併為來電公司及京電公司
    之總經理，此有來電公司基本資料查詢表、蘇平一名片可稽
    （見本院卷第124 至126 頁），再佐以世紳企業社雖係向京
    電公司承攬上開工程，惟其於96年4 月10日辦理上開工程追
    加減帳事宜所製作之工程備忘錄，業主單位則載明為來電公
    司，並蓋用來電公司工務所專用章於其上，有該工程備忘錄
    可考（見店簡卷第39至40頁），稽諸上開事證交互以觀，益
    見京電公司與世紳企業社為規避上開契約明文不得預付工程
    款之約定，始由身為來電公司負責人之被上訴人出面貸予兼
    具獨資商號世紳企業社負責人之上訴人50萬元，灼然至明。
    是系爭本票簽發之原因關係與上開工程之工程款間，具有牽
    連關係，即被上訴人之所以願意借款予上訴人（給付關係）
    ，乃基於世紳企業社與京電公司間之約定（補充關係）而來
    ，按諸誠實信用原則，上訴人自得以世紳企業社與京電公司
    間所生之一切抗辯，對抗被上訴人。
  (三)其次，世紳企業社與來電公司於96年4 月10日就上開工程進
    行會算，總計追加金額為492 萬6036元，京電公司總計應付
    工程款1392萬6036元（含稅），截至96年4 月10日世紳企業
    社已領工程款為1259萬4506元等情，有上開工程備忘錄可稽
    （見店簡卷第39至40頁），且經證人即京電公司之工地主任
    吳忠法到庭證述屬實（見本院卷第89至90頁），復為被上訴
    人所不爭執，堪信屬實。而京電公司確於96年3 月9 日撥付
    50萬元，世紳企業社則於同年4 月11日、12日各開立金額25
    萬元發票各1 張（見北簡卷第10頁），適與被上訴人交付50
    萬元予上訴人之金額相符，此有上訴人提出之請領工程款項
    明細表及發票明細可稽（見本院卷第36至37頁、第44頁），
    併有各該發票影本為證（見本院卷第115 至112 頁），足見
    世紳企業社與來電公司會算時，已將被上訴人貸予上訴人之
    50萬元逕從京電公司應付工程款扣抵；被上訴人雖辯稱：世
    紳企業社已於96年3 月2 日領取工程款50萬元，固據提出自
    行製作之世紳企業社請款總表為憑（見本院卷第58頁），惟
    為上訴人否認，上訴人復未提出世紳企業社更行請領該筆工
    程款或京電公司另有撥款之證據，殊無可採。
  (四)被上訴人復辯稱：世紳企業社尚未完成工作，不能再請領工
    程款云云，惟為上訴人所否認，且依上開工程備忘錄所載，
    「5.請承商於請領幹線完成款項時並附上所欠發票及銷毀借
    據」（見店簡卷第40頁），證人即代表世紳企業社簽訂備忘
    錄之李俊豪到庭證稱：「該次備忘錄係針對全部借據及本票
    ，被上訴人尚未將本票還給我，借據亦未銷毀」（見本院卷
    第88頁），證人吳忠法亦證述：「世紳企業社已檢附發票，
    幹線工程已完成，但整個工程未完成，包含缺失改正、住戶
    移交設備、少數衛浴、燈具安裝等」（見本院卷第89頁），
    世紳企業社完成幹線工程並檢送相關發票之條件既已成就，
    京電公司復將上開50萬元預借之工程款逕予扣抵，京電公司
    即應銷毀借據，基於系爭本票簽發之原因關係與上開工程之
    預借工程款間有牽連關係，世紳企業社得領取之工程款既經
    京電公司以系爭被上訴人貸予上訴人之50萬元扣抵，應認被
    上訴人對上訴人之借款債權業已清償而消滅。
七、綜上所述，系爭本票係上訴人簽發作為世紳企業社向京電公
    司預借工程款之擔保，世紳企業社既已完成一定工作，京電
    公司逕將應付工程款予以扣抵，應認上訴人業已清償該筆借
    款，系爭本票之原因關係已不存在。從而，上訴人請求確認
    被上訴人持有系爭本票債權不存在，自屬有據，應予准許。
    原審所為上訴人敗訴之判決，尚未有洽。上訴意旨指摘原判
    決不當，求予廢棄改判，為有理由，應由本院予以廢棄，改
    判如主文第2 項所示。
八、本件為判決之基礎已臻明確，兩造其餘之攻擊或防禦方法及
    證據，經本院斟酌後，認為均不足以影響本判決之結果，自
    無逐一詳予論駁之必要，併此敘明。
九、據上論結，本件上訴為有理由，依民事訴訟法第436條之1第
    3項、第450條、第78條，判決如主文。
中    華    民    國    98    年    6    月     17    日
                 民事第五庭  審判長法  官  薛中興
                                   法  官  陳靜茹
                                   法  官  胡宏文
以上正本係照原本作成
本判決不得上訴。
中    華    民    國    98    年    6     月    17    日
                                   書記官  曾寶生


司法院資訊處製作；財團法人民間司法改革基金會備份。
